臺灣新北地方法院板橋簡易庭民事簡易判決
111年度板簡字第178號
原      告  簡張秀蕊
訴訟代理人  粘舜權律師
被      告  陳秋月  

上列當事人間請求返還租賃房屋等事件，本院於民國111年5月5
日言詞辯論終結，判決如下：
    主      文
被告應將門牌號碼新北市○○區○○街○○號一樓房屋騰空遷讓返還原
告。
被告應給付原告新臺幣肆萬捌仟捌佰元，並自民國一百一十一年
二月二十六日起至遷讓房屋之日止，按月給付原告新臺幣肆萬捌
仟元。
原告其餘之訴駁回。
訴訟費用由被告負擔百分之九十九，餘由原告負擔。
本判決原告勝訴部分得假執行。
    事實及理由
一、按訴狀送達後，原告不得將原訴變更或追加他訴。但擴張或
    減縮應受判決事項之聲明，不在此限，民事訴訟法第255條
    第1項第3款定有明文，而依同法第436條第2項規定，此於簡
    易訴訟程序亦有適用。本件原告於起訴時原請求：㈠被告應
    將門牌號碼新北市○○區○○街00號1樓房屋騰空遷讓返還原告
    。㈡被告應給付原告新臺幣（下同）92,000元，並自民國111
    年1月5日起至返還房屋之日止，按月給付原告48,000元。嗣
    於111年5月5日言詞辯論期日當庭變更訴之聲明為：㈠被告應
    將門牌號碼新北市○○區○○街00號1樓房屋騰空遷讓返還原告
    。㈡被告應給付原告88,800元，並自111年1月5日起至返還房
    屋之日止，按月給付原告48,000元。核原告所為訴之變更為
    減縮應受判決事項之聲明，依前開規定，應予准許。
二、原告主張：
  ㈠被告前向原告承租所有門牌號碼新北市○○區○○街00號1樓房屋
    （下稱系爭房屋），租期自110年8月5日起至111年8月4日止
    ，每月租金原為22,000元，自110年11月起，調整租金每月
    為24,000元，應於每月5日以前繳納，被告另有繳納押租金4
    0,000元（下稱系爭租約）。
  ㈡詎被告自110年9月起即未依照系爭租約繳納租金，被告遲付
    租金已達2月，原告乃於110年10月15日寄發存證信函催告被
    告繳納租金，被告仍未繳納，因被告積欠租金已達2期未給
    付，原告以起訴狀繕本之送達作為終止租約之意思表示，故
    系爭租約已於111年2月25日合法終止，被告應給付截至111
    年2月25日為止、共5個月又21日之租金136,800元（計算式
    ：24,000×5+24,000×21/30＝136,800），並扣除被告因下水
    道無法使用系爭房屋之2個月租金48,000元，則被告仍應給
    付原告租金88,800元（計算式：136,800-48,000＝88,800）
    。
  ㈢系爭租約既已終止，被告仍繼續占有使用系爭房屋而未騰空
    返還予原告，已獲有每月租金24,000元之利益，並使原告受
    有相當於租金之損害，故併依民法第179條規定及系爭租約
    第13條第3項約定，請求被告按月給付相當於租金之不當得
    利24,000元及違約金24,000元。
  ㈣為此，爰依系爭租約第13條第1項、第4條、第13條第3項、民
    法第179條之規定，提起本件訴訟。並聲明：⒈被告應將門牌
    號碼新北市○○區○○街00號1樓房屋騰空遷讓返還原告。⒉被告
    應給付原告88,800元，並自111年1月5日起至返還房屋之日
    止，按月給付原告48,000元。
  ㈤對於被告抗辯之陳述：
    否認系爭房屋有需要裝修否則無法使用之情形，若確有該情
    形，被告亦應於第一時間通知原告，惟被告並未通知原告，
    被告所辯稱所施作之粉刷及整理工程並非必要。
三、被告則以：伊自前房客讓渡系爭房屋時，就屋內設備讓渡曾
    支付8萬元予前房客，且承租後曾自行粉刷及整理系爭房屋
    ，總計花費12萬元，該部分數額主張與積欠租金作抵銷。
四、法院之判斷：
　　原告主張兩造間成立系爭租約，迄111年2月25日止，被告遲
    付租金已達2月，共計積欠租金88,800元未繳納之事實，業
    據其提出系爭房屋之房屋租賃契約書、存證信函、新北市土
    城區調解委員會調解不成立證明書及系爭房屋建物登記第一
    類謄本在卷為證，核認無訛；被告對於兩造間成立系爭租約
    ，及被告自110年9月起即未支付租金等情，均不爭執（見本
    院卷第92頁），故原告此部分主張之事實，應堪認定。至原
    告請求被告返還系爭房屋、給付租金、按月給付違約金及相
    當於租金之不當得利，則為被告以前詞置辯。則本件應予審
    究者為：被告主張之抵銷抗辯，是否可採？原告請求有無理
    由？茲分述如下：
  ㈠被告主張之抵銷抗辯，是否可採？
　　⒈按二人互負債務，而其給付種類相同，並均屆清償期者，
      各得以其債務，與他方之債務，互為抵銷，民法第334條
      第1項本文規定甚明。是債務之抵銷，以雙方當事人互負
      債務為必須具備之要件，若一方並未對他方負有債務，則
      根本上即無抵銷之可言（最高法院18年上字第1709號判例
      要旨可參）。
　　⒉被告雖以曾自系爭房屋前房客讓渡系爭房屋內之設備及就
      系爭房屋進行粉刷及整理，共計支出費用12萬元等語，茲
      為抗辯，惟此部分主張經原告否認，則被告應就此部分有
      利於己之事實主張負舉證之責。查，被告所提出讓渡證書
      之立約人分別為訴外人洪淑玲及被告，則就該讓渡證書所
      生之法律關係自存在於訴外人洪淑玲及被告之間，此有該
      讓渡證書在卷可憑（見本院卷第97頁），被告復未提出系
      爭房屋內設備需進行粉刷或整理之相關證明，則被告此部
      分之主張，並無實據，其以此抗辯抵銷，即無理由。
  ㈡原告請求有無理由？
    ⒈系爭租約業於111年2月25日合法終止：
　　　⑴按承租人租金支付有遲延者，出租人得定相當期限，催
        告承租人支付租金，如承租人於其期限內不為支付，出
        租人得終止契約；租賃物為房屋者，遲付租金之總額，
        非達二個月之租額，不得依前項之規定，終止契約。其
        租金約定於每期開始時支付者，並應於遲延給付逾二個
        月時，始得終止契約，民法第440條第1、2項定有明文
        。
　　　⑵查，被告自110年9月起即未支付租金，經原告於110年10
        月15日寄發存證信函催告支付租金，仍未獲置理，經原
        告以起訴狀繕本送達為終止租約之意思表示，經被告本
        人於111年2月25日收受送達，此有本院送達證書附卷為
        證（見本院卷第75頁），截至111年2月25日為止，被告
        積欠之租金總額已達88,800元，此為兩造所不爭執，故
        系爭租約業於111年2月25日合法終止。
    ⒉原告訴請被告遷讓返還系爭房屋部分：
　　　按系爭租約第13條第1項約定「租期屆滿或租賃契約終止
      時，承租人應立即將房屋返還出租人並遷出戶籍或其他登
      記」（見本院卷第19頁）。查，系爭租約經原告於111年2
      月25日合法終止，已如前述，則被告於系爭租約終止後即
      無占有系爭房屋之合法權源，原告以系爭租約第13條第1
      項約定訴請被告遷讓返還系爭房屋，應屬有據。
    ⒊原告訴請被告給付租金部分：
      ⑴按承租人應依約定日期，支付租金，民法第439條前段定
        有明文。又系爭租約第4條約定承租人每月租金為22,00
        0元，自110年11月起租金調整為每月24,000元，承租人
        並應於每月5日前支付當月租金，此經系爭租約記載明
        確（見本院卷第17頁）。又按押租金之主要目的在擔保
        承租人租金之給付及租賃債務之履行，故租賃關係消滅
        後，承租人如有欠租或其他債務不履行時，其所交付之
        押租金，發生當然抵充之效力。而於抵充後，猶有餘額
        ，始生返還押租金之問題（最高法院83年台上字第2108
        號判例、87年度台上字第1631號判決意旨可資參照）。
      ⑵查，系爭租約於111年2月25日經原告期前終止，業如前
        述，然被告於系爭租約終止前，仍有依約給付租金之義
        務。又被告自110年9月起至111年2月25日租約屆滿之日
        止，共5月又21日，積欠租金136,800元（計算式：24,0
        00×5+24,000×21/30），經扣除被告於110年10月及11月
        因下水道施作工程而無法使用系爭房屋之租金48,000元
        ，被告仍積欠租金88,800元（記算式：136,800元-48,0
        00元）未給付，為被告所不爭執，參以系爭房屋租賃契
        約書第5條記載被告繳付之押租金為40,000元（見本院
        卷第17頁），原告迄今尚未歸還被告，揆諸前開說明，
        該押租金應發生當然抵充租金之效力，原告經以押租金
        40,000元抵償被告所積欠租金後，請求被告給付積欠租
        金48,800元（計算式：88,800-40,000＝48,800）之範圍
        內，核屬有據。逾此部分之請求，則屬無憑。
    ⒋原告訴請被告給付相當於租金之不當得利暨違約金部分：
      ⑴按無法律上之原因而受利益，致他人受損害者，應返還
        其利益，民法第179條本文定有明文。又按依不當得利
        之法則請求返還不當得利，以無法律上之原因而受有利
        益，致他人受有損害為要件，故其得請求返還之範圍，
        應以對方所受之利益為度，非以請求人所受損害若干為
        準，無權占有他人土地，可能獲得相當於租金之利益，
        為社會通常之觀念，故如無權占有他人之房屋，加害人
        應返還之不當得利之範圍，為相當於租金之利益（最高
        法院97年度台上字第294號判決意旨參照）。查，原告
        為系爭房屋之所有人，此有原告所提出之系爭房屋建物
        第一類謄本附卷可稽（見本院卷第55頁），系爭房屋之
        使用收益本應歸其所有，又兩造間之租賃契約經原告以
        起訴狀繕本送達即111年2月25日終止，已如前述，則被
        告於系爭租約終止後，已無合法占有權源，仍繼續使用
        系爭房屋，致原告受有無法占有、使用、收益系爭房屋
        之損害，且依上開說明，被告無權占有系爭房屋已獲得
        相當於租金之利益，並致原告受有同額損害，是原告依
        民法第179條規定，訴請被告給付契約終止後按月支付
        相當於租金之不當得利，應為有據。
      ⑵次按當事人得約定債務人於債務不履行時，應支付違約
        金。違約金，除當事人另有訂定外，視為因不履行而生
        損害之賠償總額。其約定如債務人不於適當時期或不依
        適當方法履行債務時，即須支付違約金者，債權人除得
        請求履行債務外，違約金視為因不於適當時期或不依適
        當方法履行債務所生損害之賠償總額，民法第250條亦
        定有明文。又民法所定違約金有兩種，一為以預定債務
        不履行之損害賠償為目的，此種違約金於債務人不履行
        債務時，債權人僅得就本來之給付或違約金擇一請求，
        不得併為請求，此稱賠償總額預定性違約金；二為以強
        制債務之履行為目的，此種違約金於債務人不履行債務
        時，債權人除得請求違約金外，並得請求本來之給付，
        此稱懲罰性違約金；而當事人所定違約金究竟屬於何種
        ，應依當事人之意思定之，倘當事人未予訂定，則視為
        以預定債務不履行之損害賠償為目的之賠償總額預定性
        違約金，此觀民法第250條第2項規定自明（最高法院98
        年度台簡上字第39號判決意旨參照）。查，依系爭租約
        第12條第3項前段已約明：「承租人未依第一項約定返
        還房屋時，出租人得向承租人請求未返還房屋期間之相
        當月租金額外，並得請求相當月租金額一倍之違約金至
        返還為止」（見本院卷第19頁），業已明訂倘若承租人
        違反系爭租約未返還系爭房屋者，除應按月給付相當月
        租金額外，出租人尚得請求按月給付相當月租金額一倍
        之違約金，應屬懲罰性違約金之性質，有迫使債務人履
        約意涵，且此部分違約金約定，亦無過高情事，則原告
        請被告於系爭租約終止後至返還系爭房屋為止，應按月
        給付違約金24,000元，應為可採。
      ⑶從而，原告依系爭租約第13條第3項及民法第179條規定
        ，訴請被告於契約終止後即111年2月26日起至返還系爭
        房屋為止，按月給付相當於租金之不當得利24,000元、
        違約金24,000元，應可採認；逾此部分之不當得利請求
        及違約金請求，則無所據，應予駁回。
五、綜上所述，原告依系爭租約第13條第1項約定，請求被告遷
    讓返還系爭房屋；依系爭租約第4條約定，訴請被告給付租
    金48,800元；並依系爭租約第13條第3項、民法第179條之規
    定，請求被告自111年2月26日起至遷讓返還系爭房屋之日止
    ，按月給付相當於租金之不當得利及違約金48,000元，為有
    理由，應予准許。逾此部分之請求，則無理由，應予駁回。
六、本件原告勝訴部分係適用簡易訴訟程序所為被告敗訴之判決
    ，依同法第436條第2項、第389條第1項第3款規定，爰依職
    權宣告假執行。
七、本件事證已臻明確，兩造其餘之攻擊防禦方法及所提證據，
    於判決結果不生影響，爰不一一論列，併此敘明。
八、訴訟費用負擔之依據：民事訴訟法第79條。
中　　華　　民　　國　　111 　年　　6 　　月　　2 　　日
                  臺灣新北地方法院板橋簡易庭
                        法  官  陳怡親
以上為正本係照原本作成。
如不服本判決，應於送達後20日內，向本院提出上訴狀並表明上
訴理由，如於本判決宣示後送達前提起上訴者，應於判決送達後
20日內補提上訴理由書（須附繕本）。
中　　華　　民　　國　　111 　年　　6 　　月　　2 　　日
                        書記官  劉芷寧